【裁判字號】    89,上易,123
【裁判日期】    890829
【裁判案由】    所有權移轉登記
【裁判全文】
臺灣高等法院臺中分院民事判決  八十九年度上易字第一二三號
      上  訴  人  甲○○
      訴訟代理人  方文律師
      被上訴人    乙○○
右當事人間所有權移轉登記事件，上訴人對於中華民國八十八年六月二十九日臺灣臺
中地方法院八十八年訴字第一三九四號第一審判決提起上訴，本院判決如左：
      主      文
原判決廢棄。
被上訴人應將坐落台中縣霧峰鄉○○○段三六二地號土地、面積二一五平方公尺應有
部分四分之一，及地上建物即門牌號碼：台中縣霧峰鄉○○村○○路二二八巷二號四
層建物第一層面積一二七．八九平方公尺（另附屬建物平台一０．三０平方公尺，雨
遮一．七二平方公尺）房屋辦理所有權移轉登記予陳建豪、陳建國，應有部分各二分
之一。
上訴人假執行之聲請駁回。
第一、二審訴訟費由被上訴人負擔。
      事實及理由
一、(甲)上訴人聲明：求為判決：(一)原判決廢棄。(二)被上訴人應將坐落台中縣霧峰鄉○
    ○○段三六二地號土地、面積二一五平方公尺持分四分之一，及地上建物即門牌
    號碼：台中縣霧峰鄉○○村○○路二二八巷二號四層建物第一層面積一二七．八
    九平方公尺（另附屬建物平台一０．三０平方公尺，雨遮一．七二平方公尺）房
    屋辦理所有權移轉登記予陳建豪、陳建國，應有部分各二分之一。(三)願供擔保，
    請淮宣告假執行。(四)第一、二審訴訟費由被上訴人負擔。
    (乙)被上訴人聲明：求為判決：駁回上訴。
二、上訴人主張：兩造原為夫妻，嗣於八十五年四月二十七日訂立離婚協議書，並辦
    理離婚登記完畢，而依離婚協議書第三、(2)之約定，坐落於南投縣仁愛鄉○○段
    一０三六─五五地號土地一筆「目前登記於乙方名下（誤書為甲方）」由雙方各
    半平分，雙方約定於本協議書簽訂之日起一週內辦理持分移轉登記，再依該協議
    書第三、(3)之約定坐落台中縣霧峰鄉○○村○○路二二八巷二號一樓（誤書為二
    樓）房屋（含基地持分）歸兩造之子陳建豪、陳建國兄弟各半共有，並於八十五
    年十二月卅日前完成移轉登記，惟被上訴人迄今並未依約履行，為此依據履行契
    約之法律關係及民法二六九條規定以契約訂定向第三人為給付者，要約人得請求
    債務人向第三人為給付，其第三人對於債務人亦有直接請求給付之權之規定，求
    為命被上訴人將坐落台中縣霧峰鄉○○村○○路二二八巷二號一樓房屋（以下稱
    系爭房屋）及其基地應有部分移轉兩造之子陳建豪、陳建國兄弟各二分之一之判
    決。並於八十五所有權移轉登記。
三、被上訴人則以：系爭房屋，於保存登記時即登記伊名下，屬伊原始所有之房屋，
    同棟二樓之房屋雖登記於陳鴻仁名下，然實際上係屬上訴人所有，於兩造離婚前
    ，兩造即共同居住於二樓，兩造之子女現仍居住於二樓，因該屋登記在被上訴人
    弟弟名下，為保障兩造子女之權益，伊方要求上訴人須將該屋移轉給兩造子女；
    且上訴人於簽約時對「二樓」未表示反對意見，竟於事隔三年餘後，空言離婚協
    議書將「一樓」誤書為「二樓」，反訴請須將一樓之建物過戶給兩造子女，顯然
    有違經驗法則。縱上訴人於簽訂離婚協議書時意思表示有錯誤，起訴時亦已逾越
    民法第九十條之一年撤銷錯誤意思表示之除斥期間，無撤銷錯誤意思表示之餘地
    等語，資為抗辯。
四、上訴人主張主張兩造原為夫妻，於八十五年四月二十七日訂立離婚協議書，並辦
    理離婚登記完畢，依離婚協議書第三、(2)之約定，坐落於南投縣仁愛鄉○○段一
    ０三六─五五地號土地一筆「目前登記於乙方名下（誤書為甲方）」由雙方各半
    平分，雙方約定於本協議書簽訂之日起一週內辦理持分移轉登記，再依該協議書
    第三、(3)之約定坐落台中縣霧峰鄉○○村○○路二二八巷二號一樓（誤書為二樓
    ）房屋（含基地持分）歸兩造之子陳建豪、陳建國兄弟各半共有，並於八十五年
    十二月卅日前完成移轉登記，惟被上訴人迄今並未依約履行之事實，業據上訴人
    提出離婚協議書影本乙份為證（見原審卷三至五頁），被上訴人對於該離婚協議
    書之真正，並不否認，惟以前詞置辯。經查：
  (一)兩造於八十五年四月二十七日訂立離婚協議書，該協議書第三條係關於財產之約
    定，(一)不動產部分：(1)坐落南投縣仁愛鄉○○段一○三六─三九、一○三─五四
    地號土地兩筆（目前登記登記於甲方『指上訴人』名下），由甲方於本協議書簽
    訂之日起八月內出售（價格應經乙方『指被上訴人』同意，以所得價金清償本項
    (3)之抵押債務。(2)坐落仝上地段一○三六─五五地號一筆（目前登記登記於方甲
    名下），由摟雙方各半平分，雙方約定於本協議書簽訂之日起一週內辦理持分登
    記。(3)坐落台中縣霧峰鄉○○村○○路二二八巷二號二樓之房屋（含基地持分）
    歸陳建豪及陳建國各半共有。並於八十五年十二月三十日前完成移轉登記。(二)部
    分則係動產部分之分析，有離婚協議書可憑，均為兩造所不爭執，可見兩造就離
    婚而有有關分配財產之歸屬約定明確；參以證人周燦雄在本院證稱：「（離婚協
    議書是你幫他們簽寫？）對的，兩造財產我沒有去看過，我是根據他們說的，．
    ．．他們沒有拿所有權狀給我看，依他們所述，沒有說房子是何人的．．．」、
    「（當初有無拿權狀變（辨）視？）沒有，所有權他們沒有爭執。」（見本院卷
    三五頁），足見當初兩造於離當係就兩造所屬財產範圍內為協議分配，自無以他
    人之財產為分配之理。
  (二)系爭房屋其整幢係由五層樓房所構成，其基地原所有權人為陳村一，係上訴人甲
    ○○之父，其整幢房屋之建號分別自一三八一至一三八五，共有五個獨立之建物
    ，層次一層即建號一三八一為被上訴人乙○○所有，層次二層即建號一三八二為
    訴外人即上訴人弟弟陳鴻仁所有，層次三層即建號一三八三為訴外人即上訴人妹
    妹陳美金所有，層次四層即建號一三八四為訴外人即上訴人哥哥陳燦榮所有，層
    次屋頂突出物及地下層即建號一三八五為整幢房屋之公共設施，此有土地及建物
    登記簿謄本在卷可憑；而本件整幢房屋其「地下層」突出挑高，從外觀之，係屬
    一樓，供停車使用，建號第一三八一號即系爭房屋其建物登記簿謄本雖登記為層
    次一層然其從外觀之，屬於「二樓」，原為兩造暨兩造孩子陳建豪及陳建國共同
    居住，而層次二層之建物（外觀則為三樓），建號為一三八二號、所有權人係上
    訴人之弟陳鴻仁，並由其居住，此經證人陳鴻仁、陳美金分別供證屬實，亦為被
    上訴人所是認，並與上訴人所呈之房屋外觀照片相符，堪認上訴人此部分之主張
    屬於真實。
  (三)按解釋意思表示，應探求當事人之真意，不得拘泥於所用之辭句。民法第九十八
    條定有明文；又解釋當事人之契約，應以當事人立約當時之真意為準，而真意何
    在，又應以過去事實及其他一切證據資料為斷定之標準，不能拘泥文字致失真意
    。並經最高法院三十九年台上字第一０五三號著有判例可稽。兩造既因離婚就雙
    方有關財產為分配，均認屬於被上訴人所有並居住於此之系爭房屋（含基地持分
    ）即地政事務所所登記之「層次一層」即為實際上二樓，才於離婚協議書上記載
    為「坐落台中縣霧峰鄉○○村○○路二二八巷二號二樓之房屋（含基地持分）」
    ，其所指之二樓並非屬於訴外人陳鴻仁所有在建物登記簿登記為層次二層，建號
    為一三八二號建物，其真意乃為登記於被上訴人乙○○之層次一層無訛，否則，
    豈有以他人之財產為分配之理？是兩造離婚證書之記載與其真意不符，與意思表
    示之內容有錯誤有別，自無撤銷意思表示之一年除斥期間適用問題。
  (四)以契約訂定向第三人為給付者，要約人得請求債務人向第三人為給付，其第三人
    對於債務人亦有請求給付之權，民法第二百六十九條第一項定有明文；兩造既約
    定被上訴人應將系爭房屋及其基地應有部分移轉第三人即兩造之子陳建豪、陳建
    國兄弟各二分之一，並經兩造之子陳建豪、陳建國分別允受在案（見本院言詞辯
    論筆錄），而被上訴人未依約履行，上訴人自得請求被上訴人依約履行。
五、從而，上訴人請求被上訴人將系爭房屋及其基地之應有部分移轉兩造之子陳建豪
    、陳建國兄弟各二分之一，為有理由，應予允許，原審為上訴人敗訴之判決，於
    法尚有未洽，自屬不能維持。上訴論旨指摘原判決不當，求為廢棄改判，非無理
    由，爰判決如主文第二項所示。至於上訴人聲請宣告假執行部分，因本件訴訟標
    的價額未逾新台幣一百萬元，經本院判決即告確定，自無假執行之必要，上訴人
    假執行之聲請，應予駁回。
六、因本案事證已臻明確，兩造其餘主張陳述及所提之證據，均毋庸再予審酌，附此
    敘明。
據上論結：本件上訴為有理由，依民事訴訟法第四百五十條、第七十八條、第四百六
十三條判決如主文。
中      華      民      國    八十九    年      八      月    二十九   日
~B1民事第一庭審判長法  官  楚汝聰
~B2                法  官  邱森樟
~B3                法  官  鄭金龍
右為正本係照原本作成。
不得上訴。
~B                書記官  林明冬
中      華      民      國    八十九    年      九      月      一      日
                                                                        Ｈ


司法院資訊處製作；財團法人民間司法改革基金會備份。
